【裁判字號】    99,交聲,805
【裁判日期】    990823
【裁判案由】    違反道路交通管理處罰條例聲明異議
【裁判全文】
臺灣桃園地方法院刑事交通事件裁定     99年度交聲字第805號
原處分機關  交通部公路總局新竹區監理所
異  議  人
即受處分人  甲○○
上列受處分人甲○○因違反道路交通管理處罰條例案件，對於交
通部公路總局新竹區監理所中華民國99年5 月31日，以壢監裁字
第裁53-DB0000000號裁決書所為處分（原舉發案號：桃園縣政府
警察局99年1 月24日桃警局交字第DB0000000 號）聲明異議，本
院裁定如下：
    主  文
原處分撤銷。
甲○○汽車駕駛人，駕駛汽車經測試檢定酒精濃度超過規定標準
，吊扣小型車普通駕駛執照壹年，並應接受道路交通安全講習。
    理  由
一、按汽車駕駛人飲用酒類或其他類似物後其吐氣所含酒精濃度
    超過每公升0.25毫克或血液中酒精濃度超過0.05﹪以上，不
    得駕車，道路交通安全規則第117 條第2 款定有明文。又按
    汽車駕駛人，駕駛汽車經測試檢定有酒精濃度超過規定標準
    之情形者，處新臺幣（下同）15,000元以上60,000元以下罰
    鍰，並當場移置保管該汽車及吊扣其駕駛執照1 年，及應接
    受道路交通安全講習，亦經道路交通管理處罰條例第35條第
    1 項第1 款、第24條第1 項第2 款明文。再按，一行為同時
    觸犯刑事法律及違反行政法上義務規定者，依刑事法律處罰
    之。但其行為應處以其他種類行政罰或得沒入之物而未經法
    院宣告沒收者，亦得裁處之。行政罰法第26條第1 項定有明
    文。所謂「其他種類行政罰」，依行政罰法第2 條規定，係
    指違反行政法上之義務應受「裁罰性」之「不利處分」，包
    括行政上限制或禁止效力之吊扣證照、禁止考領駕照及強制
    施以道路交通安全講習等處分在內，因兼具維護公共秩序之
    作用，為達行政目的，行政機關仍得併予裁處，合先敘明。
二、原處分意旨略以：異議人即受處分人甲○○於民國99年1 月
    24日凌晨1 時20分許，駕駛車牌號碼JU-4993 號自用小客車
    行經桃園縣中壢市○○路445 巷30號前，為桃園縣政府警察
    局中壢分局龍興派出所警員攔停，並測得其吐氣所含酒精濃
    度為每公升0.83毫克，遭值勤員警當場舉發並填製舉發違反
    道路交通管理事件通知單，對受處分人舉發前述違反行政法
    上義務之行為，並移送原處分機關處理，經原處分機關於99
    年5 月31日依道路交通管理處罰條例第35條第1 項第1 款規
    定，以壢監裁字第裁53-DB0000000號違反道路交通管理事件
    裁決書（下稱裁決書），認定受處分人「汽車駕駛人酒精濃
    度超過規定標準（0.55mg/l以上）」，先裁處異議人罰鍰49
    ,500元，吊扣駕駛執照12個月並應接受道路交通安全講習之
    處分，嗣因異議人於同日提示本件酒後駕車案件業經本院以
    99年度壢交簡字第580 號刑事簡易判決判處異議人罰金80,0
    00元，原處分機關遂當場撤銷裁決書處分「罰鍰新臺幣49,5
    00元整』之部分，並告知異議人等情，此有桃警局交字第DB
    0000000 號舉發違反道路交通管理事件通知單、壢監裁字第
    裁53-DB0000000號裁決書、交通部公路總局新竹區監理所中
    壢監理站99年6 月29日竹監壢字第0990017239號函各1 份在
    卷可按。
三、聲明異議意旨略以：異議人確有於上揭時、地酒後駕車為警
    查獲之事實，對於酒測值亦無意見，僅就職業小客車駕駛執
    照遭吊扣乙節不服，爰依法聲明異議等語。
四、經查：
  (一)本件異議人甲○○於99年1 月24日凌晨1 時20分許，駕駛車
    牌號碼：JU-4993 號自用小客車，行經桃園縣中壢市○○路
    445 巷30號前，為警攔檢查獲，並經測試其呼氣酒精濃度已
    達每公升0.83毫克之事實，業據異議人坦承不諱，並有酒精
    濃度測定紀錄表、桃警局交字第DB0000000 號舉發違反道路
    交通管理事件通知單各1 紙在卷可按，異議人前開違規事實
    ，應堪認定。再異議人前開違規事實，經桃園縣政府警察局
    平鎮分局以異議人涉犯刑法第185 條之3 之公共危險罪嫌移
    送臺灣桃園地方法院檢察署檢察官偵辦，經檢察官向本院聲
    請簡易判決處刑，本院嗣於99年3 月16日以99年度壢交簡字
    第580 號刑事簡易判決判處異議人罰金80,000元，如易服勞
    役，以新臺幣1,000 元折算1 日，於同年5 月4 日確定在案
    等情，亦有臺灣高等法院被告前案紀錄表、聲請簡易判決處
    刑書、裁判書在卷可稽，是異議人前開酒後駕車行為係同時
    觸犯刑法及違反行政法上義務，且其業依刑事法律處罰，自
    無再處行政罰之必要，故原處分機關就上開違規行為先對異
    議人裁處罰鍰嗣經撤銷之部分，自無違誤，合先敘明。
  (二)按道路交通管理處罰條例第68條已於94年12月14日修正，查
    其修正過程與修正條文，立法委員認為原條文「汽車駕駛人
    ，因違反本條例及道路交通安全規則之規定，受吊扣或吊銷
    駕駛執照處分時，受吊扣或吊銷其持有各級車類之駕駛執照
    」將違法或違規駕駛人所持有各級車類之駕駛執照一併吊扣
    或吊銷，失之過酷，對於人民工作與生活影響過鉅，有違比
    例原則，經與交通部協商後，乃將其中「受吊扣處分者，吊
    扣其持有各級車類之駕駛執照」部分之規定刪除。是駕駛人
    違反道路交通管理處罰條例第35條第1 項第1 款之規定而受
    吊扣駕駛執照處分時，依修正後同法第68條規定並參照其修
    正意旨，應僅得吊扣違規或違法當時駕駛車類之駕駛執照。
    次按，行政行為，非有正當理由，不得為差別待遇；且採取
    之方法所造成之損害不得與欲達成目的之利益顯失均衡。行
    政程序法第6 條、第7 條、行政罰法第18條定有明文。末按
    ，駕駛違規應受吊扣或吊銷執照處罰者，均屬重大交通違規
    行為，參照大法官會議釋字第284 號及第531 號解釋之精神
    ，為維護道路使用人生命安全、身體健康之必要公共政策，
    責令駕駛人善盡行車安全之社會責任，固屬維持社會秩序及
    增進公共利益所必要，惟吊扣或吊銷駕駛執照，係將監理機
    關許可行為人駕駛特定車種之車輛之行政處分予以停權或撤
    銷，性質上為侵益處分，縱使有吊扣或吊銷駕駛執照之處罰
    必要，依法律保留原則，亦以法律有明文規定者為限，始得
    為之；即使因行為人酒後違規駕駛自用小客車之行為，足認
    其已無安全駕駛自用小客車之能力，遑論其他技術等級更高
    車種之車輛，惟依現行法之規定，既未認為此一行為係重大
    違反交通規範，而得將其全部駕駛執照予以停權或撤銷，則
    在道路交通管理處罰條例修法之前，自不得僅因行為人酒後
    違規駕駛自用小客車，而吊扣駕駛者所領有之其他駕駛執照
    。是依上開說明，行為人有道路交通管理處罰條例第35條第
    1 項第1 款所規定之違規行為，須吊扣駕駛執照時，應僅能
    吊扣行為人違法或違規當時駕駛車輛所憑之駕駛執照，不得
    再吊扣行為人所持有、與駕駛違規車輛無關之其他各級車類
    駕駛執照。
  (三)查本件異議人於上開酒後駕車違規行為時，係駕駛自用小客
    車，此有上開舉發違反道路交通管理事件通知單附卷可憑。
    惟異議人於本件交通違規時，未領有小型車普通駕駛執照，
    僅持有小型車職業駕駛執照一情，有汽車駕照基本資料1 紙
    在卷可憑，是原處分機關因異議人無小型車普通駕駛執照可
    供吊扣，而吊扣其小型車職業駕駛執照代之，雖可達成限制
    異議人繼續駕駛普通小型車之目的，然亦同時限制其駕駛職
    業小型車之權利，此一吊扣小型車職業駕駛執照所造成之異
    議人無法駕駛職業小型車進而侵害其工作權之損害，與為預
    防異議人酒後駕駛普通小型車造成公共危險之風險防範利益
    間，欠缺比例性。又異議人於酒後駕駛普通小型車所造成公
    共危險之風險性，與僅擁有普通小型車駕駛執照之駕駛人所
    造成之風險性，並無不同，然前者竟受到吊扣小型車職業駕
    駛執照之處分，相較後者僅吊扣其普通小型車駕駛執照，顯
    係就相同案件而為不同處理。揆諸前揭說明，駕駛人受吊扣
    駕駛執照處分時，不應吊扣其持有各級車類之駕駛執照，故
    原處分機關於作成吊扣駕駛執照處分時，應就行為人所應吊
    扣之駕駛執照種類予以限定，始符合依法行政原則；且本件
    異議人既係駕駛自用小客車違反道路交通管理處罰條例第35
    條第1 項第1 款之規定，依法自僅得吊扣其小型車普通駕駛
    執照12個月，並無得吊扣異議人持有他種汽車駕駛執照之依
    據。原處分機關若因異議人無普通小型車駕駛執照可供吊扣
    ，而逕行吊扣受處分人之職業小型車駕駛執照，此舉顯已逾
    越修正後道路交通管理處罰條例第68條之規範意涵及範圍，
    是原處分吊扣異議人之職業小型車駕駛執照部分之處分，於
    法即有未合。
五、綜上所述，本件異議人確有上開酒後駕車之違規行為，原處
    分機關依道路交通管理處罰條例第24條第1 項第2 款規定施
    以道安講習處分，核無違誤。然原處分機關未審酌「吊扣駕
    駛執照12個月」規範之目的，在受處分人未領有職業小型車
    駕駛執照之情況下，而為吊扣受處分人小型車職業駕駛執照
    12個月部分之裁決，難認合法，業如前述，因本件酒後駕車
    部分為一個違規行為，而有吊扣駕駛執照及施以道路交通安
    全講習之二個行政處分存在，吊扣駕駛執照與施以道路交通
    安全講習之處分無從分離審理，受處分人雖未於本院審理時
    異議聲明中對於酒後駕車施以道安講習部分提出異議，惟依
    道路交通管理處罰條例第89條規定，法院處理交通事件，準
    用刑事訴訟法第348 條之規定，則原處分關於前開部分與吊
    扣職業小型車汽車駕駛執照部分有全部及一部關係，應認均
    為異議聲明之效力所及，本院自得併為審酌，從而，異議人
    提起本件聲明異議，為有理由，應由本院將原處分撤銷，自
    為裁罰如主文所示，以期適法。
六、據上論斷，應依道路交通管理處罰條例第87條第2 項，道路
    交通案件處理辦法第20條前段，裁定如主文。
中    華    民    國    99    年    8     月    23    日
                    交通法庭  法  官  黃立昌
以上正本證明與原本無異。
如不服本裁定，應於裁定送達後5 日內向本院提出抗告狀。
                              書記官  張懿昀
中    華    民    國    99    年    8     月    23    日

司法院資訊處製作；財團法人民間司法改革基金會備份。
